【裁判字號】    98,重訴,157
【裁判日期】    981130
【裁判案由】    履行契約
【裁判全文】
臺灣臺中地方法院民事判決          98年度重訴字第157號
原      告  丙○○
            庚○○
            丁○○
            己○○
共      同
訴訟代理人  許博堯律師
複  代理人  甲○○
            乙○○
被      告  戊○○
訴訟代理人  林佐偉律師
上列當事人間請求履行契約事件，經本院於民國98年11月10日言
詞辯論終結，判決如下：
    主      文
坐落台中縣神岡鄉○○○段第一五二地號土地內如附圖二所示15
2-d部分（面積四二七平方公尺）之土地所有權，應歸原告丁○○所有。
坐落台中縣神岡鄉○○○段第一五二地號土地內如附圖二所示15
2-c部分（面積一八００平方公尺）之土地所有權，應歸原告庚○○所有。
坐落台中縣神岡鄉○○○段第一五二地號土地內如附圖二所示15
2-b部分（面積二四三八平方公尺）之土地所有權，應歸原告己○○所有。
坐落台中縣神岡鄉○○○段第一五二地號土地內如附圖二所示乙
案152-e部分（面積一九八平方公尺）之土地所有權，應歸被告
所有。
坐落台中縣神岡鄉○○○段第一五二之二地號土地（面積一一六
四平方公尺）之所有權，應歸被告所有。
未辦保存登記如附圖一所示編號Ａ、Ｂ、Ｃ、Ｄ部分之房屋（面
積分別為一○八平方公尺、一二三平方公尺、一一二平方公尺、
三四一平方公尺，目前門牌號碼：台中縣神岡鄉○○路30巷8號
。稅籍編號：00000000000）及編號Ｆ之鐵皮屋（面積三八六平
方公尺，目前無門牌。稅籍編號：000000000000），應歸被告所
有。
被繼承人藍慶堂所遺現金遺產新台幣柒佰萬元，應全部歸原告丙○○所有。
被告應給付原告丙○○新台幣參拾柒萬陸仟玖佰柒拾元，及自民
國九十八年三月二十八日起至清償日止，按年息百分之五計算之
利息。
被告應將所有坐落台中縣神岡鄉○○○段第一五二之七地號土地
內如附圖二所示152-7a部分（面積一三六二平方公尺）之土地所
有權移轉登記予原告己○○。
被告所有坐落台中縣神岡鄉○○○段第一五二之一地號土地內如
附圖二所示一五二之一（A）部分（面積一二八平方公尺）之既
成道路，應留供原告通行。
原告其餘之訴駁回。
訴訟費用由被告負擔十分之九，餘由原告負擔。
    事實及理由
甲、程序方面
    按訴狀送達後，原告不得將原訴變更或追加，但請求之基礎
    事實同一，或不甚防礙被告之防禦及訴訟之終結者，不在此
    限，民事訴訟法第255條第1項第2款、第7款分別定有明文。
    本件原告起訴後，嗣於民國98年10月1日提出民事聲明狀變
    更聲明：「一兩造就被繼承人藍慶堂之遺產，應依全體繼承
    人在97年8月27日所簽訂遺產分割協議書之內容履行，具體
    之遺產分割方法如下：(一)坐落台中縣神岡鄉○○○段第152
    地號土地內如附圖二所示暫編地號152-d部分位置之土地所
    有權（面積427平方公尺），歸原告丁○○單獨所有。(二)坐
    落台中縣神岡鄉○○○段第152地號土地內如附圖二所示暫
    編地號152-c部分位置之土地所有權（面積1800平方公尺）
    ，歸原告庚○○單獨所有。(三)坐落台中縣神岡鄉○○○段第
    152地號土地內如附圖二所示暫編地號152-b部分位置之土地
    所有權（面積2438平方公尺），歸原告己○○單獨所有。(四)
    坐落台中縣神岡鄉○○○段第152地號土地內如附圖二所示
    乙案暫編地號152-e部分位置之土地所有權（面積198平方公
    尺），歸被告單獨所有。(五)坐落台中縣神岡鄉○○○段第15
    2-2地號土地（面積1164平方公尺）之所有權歸被告單獨所
    有。(六)未辦理保存登記門牌號碼台中縣神岡鄉○○路30巷8
    號（稅籍編號：00000000000）及台中縣神岡鄉○○路223巷
    8號（稅籍編號：00000000000）二棟房屋所有權及事實上處
    分權歸被告單獨所有。(七)被繼承人藍慶堂所遺現金遺產新台
    幣（下同）700萬元全歸原告丙○○單獨所有。二被告應給
    付原告丙○○37萬6970元，及自起訴狀繕本送達之翌日起至
    清償日止，按年息百分之5計算之利息。三被告應將其名下
    坐落台中縣神岡鄉○○○段第152-7地號土地內如附圖二所
    示暫編地號152-7a部分位置之土地所有權（面積1362平方公
    尺），移轉登記予原告己○○。四被告戊○○就其名下坐落
    台中縣神岡鄉○○○段第152-1、152-7地號土地內如附圖二
    所示Ａ、Ｂ位置土地（面積分別為128、40平方公尺），應
    留設通路供原告通行。五訴訟費用由被告負擔。」，並於同
    上書狀，就訴之聲明第二項部分，追加依不當得利法律關係
    為請求權基礎。復於98年10月21日具狀聲明狀變更前開第一
    項聲明第(六)點為：「(六)未辦理保存登記如台中縣豐原地政事
    務所98年8月13日土地複丈成果圖（如附圖一所示）編號Ａ
    、Ｂ、Ｃ、Ｄ之三合院（面積分別為108、123、112、341平
    方公尺，稅籍編號：00000000000）及編號Ｆ之鐵皮屋（面
    積為386平方公尺，稅籍編號：00000000000），分歸被告所
    有。」。本院審酌原告所為訴之變更及追加，皆係基於兩造
    間遺產分割契約履行糾紛而來，且得援用原請求之訴訟資料
    及證據，依訴訟經濟原則，核與卷附之原起訴狀所載訴之聲
    明，其二者基礎事實同一，且亦不甚防礙於被告之防禦及訴
    訟之終結，揆諸前開說明，應予准許。
乙、實體方面
壹、兩造主張
  一原告起訴主張：
    (一)兩造為訴外人即被繼承人藍慶堂之全體繼承人，被繼承人
      藍慶堂於97年6月20日死亡後所留之遺產計有：土地2筆，
      分別為坐落台中縣神岡鄉○○○段第152地號（下稱第152
      地號）及同段第152-2地號（下稱第152-2地號）土地；未
      保存登記建物2棟，即如台中縣豐原地政事務所於98年8月
      13日所製作（98年6月24日複丈）之複丈成果圖（下稱如
      附圖一）編號Ａ、Ｂ、Ｃ、Ｄ部分之三合院（面積分別為
      108、123、112、341平方公尺，稅籍編號：00000000000
      ，目前門牌號碼：台中縣神岡鄉○○村○○路30巷8號，
      下稱三合院）及編號Ｆ之鐵皮屋（面積386平方公尺，目
      前無門牌。稅籍編號：00000000000，下稱鐵皮屋）；現
      金700萬元（其中437萬9202元為存款）。兩造為分割被繼
      承人所遺遺產，乃於97年8月27日至訴外人林崑鐘地政士
      事務所簽訂遺產分割協議書（下稱系爭協議書），依系爭
      協議書所載，各繼承人所得分配之遺產暨相關約定如下：
    1.原告丁○○分得第152、152-2地號土地內面積427平方公
      尺之土地所有權，確切位置為第152地號土地東側（即如
      附圖二所示152-d部分），有該協議書第1條第3項及第7條
      第1項之約定可稽。
    2.原告庚○○分得第152、152-2地號土地內面積1800平方公
      尺之土地所有權，確切位置為第152地號土地中段位置（
      即如附圖二所示152-c部分），有該協議書第1條第1項及
      第7條第2項之約定可憑。
    3.被告戊○○部分：
    未辦理保存登記之上開三合院及之鐵皮屋均歸被告所有，
      有系爭協議書第2條約定可參。
    被告所分得鐵皮屋，有部分坐落於第152地號土地上，該
      部分面積約60坪之土地（約198平方公尺，即如附圖二所
      示乙案152-e部分），併同第152-2地號土地（面積1164平
      方公尺）之所有權皆歸被告所有，被告則應就其所有坐落
      台中縣神岡鄉○○○段第152-7地號（下稱第152-7地號）
      土地分割出相同面積即1362平方公尺（計算式：198＋116
      4＝1362）之土地（即如附圖二所示之152-7a部分）移轉
      登記予原告己○○作為交換之用，有系爭協議書第5條約
      定可據。
    4.原告己○○分得第152、152-2地號土地內面積3800平方公
      尺之土地所有權，確切位置為第152地號西側位置及同段
      第152-7地號東南側（協議書誤為西南側）。即如附圖二
      所示152-b及152-7a部分《第152地號土地面積為4863平方
      公尺，而依上述，原告丁○○、庚○○及被告三人依序各
      分得面積427、1800、198平方公尺，計2425平方公尺，故
      第152地號尚餘2438平方公尺（0000-0000=2438），惟依
      系爭協議書約定，原告己○○可自152、152-2地號土地分
      得3800公尺，其間短少之1362平方公尺（0000-0000=1362
      ），則由被告自其所有第152-7地號土地分割移轉登記予
      原告己○○，而第152-2地號土地則歸被告所有，此有系
      爭協議書第1條第2項、第5條及第7條第3項約定可稽》。
    5.原告丙○○取得被繼承人所遺現金遺產700萬元（其中437
      萬9202元為存款），有系爭協議書第3條約定可稽。
    6.兩造簽訂系爭協議書時，預估辦理繼承登記應繳交之遺產
      稅稅額約為128萬元，並約定由原告丙○○及被告均分負
      擔，有系爭協議書第4條約定可稽。然財政部台灣省中區
      國稅局核定之遺產稅稅額僅75萬3940元，依此計算，原告
      丙○○及被告各應負擔37萬6970元（753940÷2=376970）
      ，惟因被告拒絕分擔，已先由原告丙○○代為繳納完畢，
      則此部分之金額，被告自應依不當得利或無因管理規定返
      還之。
    7.又現存於原告己○○可分得第152地號部分土地上之水井
      ，其所有權應歸原告己○○所有，有系爭協議書第8條約
      定可稽。基此，如以被告所主張將如附圖三所示甲案152-
      e部分之土地分歸其所有，則該水井部分坐落位置將會在
      該152-e之土地上，並不符合上開系爭協議書條款之約定
      。故應將如附圖二所示乙案152-e部分之土地分給被告，
      始符約定之意旨。
    8.另現存於台中縣神岡鄉○○○段第152-1地號（下稱第152
      -1地號）、第152-7地號土地上之現有既成道路《即如附
      圖二所示152-1（A）、152-7（B）部分，面積各為128、4
      0平方公尺》，應無條件（無償）供全體繼承人及其依法
      承受之人繼續使用，有系爭協議書第8條約定可參。其中
      152-7（B）部分經測量後，雖非既成巷道，然參酌系爭協
      議書第5條中段約定，如附圖二所示152-7a部分之位置，
      原應自既成道路南側往南延伸分割出1362平方公尺之土地
      ，惟因如附圖一所示Ｆ部分之鐵皮屋阻隔，而僅能於152-
      7a處劃定分割1362平方公尺土地，導致152-7a土地無法與
      現有之既成道路連接，則探求當事人之真意解釋意思表示
      ，被告自應在第152-7地號土地內留設如附圖二所示152-7
     （B）部分土地供與現有既成道路連通。
    (二)兩造訂立系爭協議書後，被告即藉詞推延不願配合辦理，
      經原告等在98年1月12日向鈞院豐原簡易庭聲請調解，仍
      遭被告拒絕，爰依兩造系爭協議契約之約定、無因管理及
      不當得利法律關係提起本件訴訟。並聲明判決：
    1.坐落第152地號土地內如附圖二所示152-d部分（面積427
      平方公尺）之土地所有權歸原告丁○○所有。
    2.坐落第152地號內如附圖二所示152-c部分（面積1800平方
      公尺）之土地所有權歸原告庚○○所有。
    3.坐落第152地號內如附圖二所示152-b（面積2438平方公尺
      ）部分位置之土地所有權歸原告己○○所有。
    4.坐落第152地號土地內如附圖二所示乙案152-e部分（面積
      198平方公尺）位置之土地所有權歸被告戊○○所有。
    5.坐落第152-2地號土地（面積1164平方公尺）之所有權歸
      被告所有。
    6.未辦理保存登記之前開三合院及鐵皮屋歸被告所有。
    7.被繼承人藍慶堂所遺現金遺產700萬元全歸原告丙○○所
      有。
    8.被告應給付原告丙○○37萬6970元，及自起訴狀繕本送達
      之翌日起至清償日止，按年息百分之5計算之利息。
    9.被告應將所有坐落第152-7地號土地內如附圖二所示152-7
      a部分（面積1362平方公尺）之土地所有權移轉登記予原
      告己○○。
    10.被告就其所有坐落第152-1、152-7地號土地內如附圖二所
      示152-1（A）、152-7（B）位置之土地，應留設通路供原
      告通行。
  二被告則抗辯略以：
    (一)兩造於97年8月27日簽訂之系爭協議書內容顯失公平，且
      非僅以遺產為分割標的，應屬無效：
    1.被繼承人之遺產總額為2606萬9202元，由兩造共5名繼承
      人均分之，則被告本應分得之遺產價值為521萬3840元。
      然被告依系爭協議書第2條約定可分得之三合院、鐵皮屋
      及第152-2地號土地，財產總價值僅為363萬3000元，況此
      金額尚未扣除依該協議書第5條約定被告應自所有之第152
      -7地號土地分割出1362平方公尺予原告己○○之部分，可
      見系爭協議書顯然不公，應屬無效。
    2.又依民法第1164條、第830條第2項規定，遺產分割之標的
      須以遺產為限，而系爭協議書第2條所指鐵皮屋乃被告原
      始出資建築，此有卷附之不動產房屋租賃附強制執行契約
      書可參，依上開租賃附強制執行契約書，可知出租人為被
      告，被告之父親即被繼承人藍慶堂僅為代理簽約之人；若
      鐵皮屋之原始出資建築人為被繼承人藍慶堂，則何須迂迴
      以被告代理人之名義出租，顯見鐵皮屋之所有權本屬被告
      ，非為遺產之一部。故系爭協議書第2、4條以之列為遺產
      並進而分割，顯然違反遺產分割標的應為遺產之本質，故
      該協議書應屬無效。
    (二)縱認系爭協議書非屬無效，惟被告因林崑鐘傳遞不實訊息
      而陷於錯誤，而為簽訂系爭協議書之意思表示，顯有得撤
      銷之事由，且已經被告撤銷：
    1.該鐵皮屋雖為被告所有，然因協助辦理本件遺產繼承事宜
      之地政士林崑鐘曾向被告表示，因鐵皮屋之稅籍登記於被
      繼承人藍慶堂名下，故仍屬被繼承人藍慶堂之遺產云云，
      使被告誤認鐵皮屋屬被繼承人藍慶堂所有而陷於錯誤，自
      得依民法第88條第1項中段之規定撤銷系爭協議書之意思
      表示。
    2.又林崑鐘曾向被告提及鐵皮屋占用第152地號土地約60坪
      ，被告始願以己身所有之第152-7地號土地作為交換云云
      。然嗣被告向地政事務所申請丈量，鑑界之結果認鐵皮屋
      占用第152地號土地部分僅3坪，而依豐原地政事務所98年
      8月13日之複丈成果，鐵皮屋部分亦僅占用第152地號土地
      17平方公尺（參如附圖一所示表格說明部分），相當於5.
      1425坪左右，仍與林崑鐘所言之60坪相差甚鉅，顯見被告
      簽約之時已陷於錯誤。如被告知占用之面積僅有3坪，當
      無可能同意系爭協議書之分割方式。
    3.另林崑鐘復向被告表示，因鐵皮屋占用第152地號土地約
      60坪，除非將其拆除，否則該地將無法主張農地農用而免
      計入遺產總額，並應繳交128萬元之遺產稅。被告衡酌當
      時已將該鐵皮屋出租他人，若拆除60坪之面積，將無法再
      為出租，遂同意簽訂系爭協議書並繳交遺產稅。詎鐵皮屋
      占用第152地號土地之面積僅2、3坪，若被告知其情事，
      僅需將該2、3坪拆除即可，並不影響出租，且可主張農地
      農用而免計入遺產總額，顯見被告訂約之時已陷於錯誤。
    4.被告嗣業於98年1月5日以台中縣神岡岸裡郵局第1號存證
      信函，向原告以錯誤為由撤銷遺產分割協議之意思表示。
      系爭協議書之意思表示既經撤銷，原告自不得要求被告履
      行該協議書之約定。
    (三)依系爭協議書之約定及土地實際聯外情況，原告不得主張
      通行如附圖二所示152-1（A）、152-7（B）部分土地：
    1.依系爭協議書第8條約定：「現存於丁方（即原告己○○
      ）分得土地上之水井（水井所有權歸丁方所有）及現存於
      神岡鄉○○○段第152、152-1、152-7、44地號之現有既
      成道路應無條件（無償）供全體繼承人及其依法承受之人
      繼續使用，各不得異議。」等語，可知系爭協議書僅約定
      現有既成道路始供通行，而第152-1及152-7地號土地上現
      有之既成道路僅有如附圖二所示之152-1（A）部分，故原
      告要求將該巷道藉如附圖二所示152-7（B）部分往南延伸
      與如附圖二所示152-7a部分相連，顯與系爭協議書之約定
      有所不符。
    2.又原告己○○依系爭協議書約定可分得如附圖二所示152-
      7a及152-b部分之土地，而152-b部分土地本可與公路相通
      ，則原告己○○自得以此聯外，殊必無通行被告所有如附
      圖二所示152-7（B）部分土地之必要。
    (四)另如附圖二所示乙案之分割方案，乃將被告可分得之152-
      e部分土地東北角水井部分劃出，分予原告己○○，致使
      152-e部分土地呈多角形狀，不利被告將來利用，故被告
      不同意此一分割方式。故應將如附圖三所示甲案152-e位
      置之土地分歸被告，始為適當。
    (五)再台中縣豐原地政事務所未依該協議書第5條約定以滴水
      線為界來測量分割，被告不願據以履行：
      系爭協議書第5條約定：「乙丁戊方願以分得第152地號土
      地內西北角現存鋼架造廠房乙幢之基地面積約60坪【以滴
      水為界分割，詳細面積以地政機關複丈結果為準】……。
      」等語，可知應以滴水線為分割標準，然地政事務所所為
      鑑測，皆未以滴水線為分割標準，與系爭協議書之約定不
      符。並聲明：原告之訴駁回。
貳、本件兩造經本院整理簡化爭點，其結果如下：
  一不爭執之事項
    (一)兩造為被繼承人藍慶堂之全體繼承人，就被繼承人藍慶堂
      之遺產分割事宜，曾於97年8月27日簽訂系爭協議書，及
      後來依照協議書所製作之遺產分割方案圖。
    (二)兩造於系爭協議書中原預估遺產稅為128萬元，嗣因系爭
      第152-2地號土地認定為農用，經財政部台灣省中區國稅
      局課徵稅額僅75萬3940元，已先由原告丙○○代為繳納在
      案。
    (三)兩造就台中縣豐原地政事務所分別於98年8月13日（98年6
      月24日複丈）、98年10月1日（同日複丈）二次製作之複
      丈成果圖，除如後所列爭執之事項(二)、(三)之部分外，其餘
      均無意見。
    (四)台中縣豐原地政事務所98年10月1日製作複丈成果圖（即
      如附圖二）中所示編號152-7(B)位置，並非既成道路；編
      號152-1(A)部分則為既成道路。
  二爭執之事項
    (一)系爭協議書是否有無效或得撤銷之原因？
    (二)上開98年10月1日複丈成果圖中所示編號152-e土地之位置
      ，應依如附圖三所示甲案之分割分案（即包含水井）？抑
      或依如附圖二所示乙案之分割方案（即不包含水井）？
    (三)被告是否應留設如前開98年10月1日複丈成果圖中所示編
      號152-1(A)、152-7(B)位置之土地，供原告通行之用？
、本院得心證之理由
  一系爭協議書是否有無效之原因？
    (一)被告雖主張協議書內容顯失公平，且非僅以遺產為分割標
      的，應屬無效云云。經查：
    1.按當事人締結之契約一經合法成立，雙方均應受其拘束，
      不得無故翻異（參最高法院18年上字第484號、第347號判
      例意旨）。次按當事人間因訂立契約而成立法律關係所衍
      生之紛爭，應如何適用法律，固屬法院之職權，惟法院於
      適用法律前所應認定之事實，除非當事人約定之內容違反
      強制或禁止規定而當然無效，可不受拘束外，仍應以該契
      約約定之具體內容為判斷基礎……此乃私法自治、契約自
      由原則之體現（參最高法院92年度台上字第2374號判決意
      旨）。又按繼承人有數人時，在分割遺產前，各繼承人對
      於遺產全部為公同共有；繼承人得隨時請求分割遺產，但
      法律另有規定或契約另有訂定者，不在此限；又公同共有
      物分割之方法，除法律另有規定外，準用關於共有物分割
      之規定；共有物之分割，依共有人協議之方法行之，民法
      第1151條、第1164條、第830條第2項、第824條第1項分別
      定有明文。其中民法第1164條意在揭明遺產自由分割之旨
      意，雖於法律另有規定或契約另有訂定時不得任意分割，
      但未限定遺產分割契約之內容須以遺產為限，此觀同法第
      830條第2項準用第824條第1項規定，而允許公同共有人協
      議分割共有物時，亦未一併規定協議契約內容須以共有物
      為限即明。故被告辯稱：系爭協議書之約定，非僅以遺產
      為分割標的，應屬無效云云，自不足採。
    2.又被告簽訂系爭協議書之時，業已成年，具有完全之意思
      能力，則其於權衡利害得失後，自願與原告簽訂系爭協議
      書，而與原告意思表示一致，則該協議契約即已成立生效
      ，雙方皆應受其拘束，自不得於事後任以協議內容對己不
      利為由，空言主張無效並拒絕履行，否則有失法治國家允
      許私法自治與契約自由之法制意義。另現行規範雖有以「
      顯失公平」為由而導致契約無效之規定者，然係針對「定
      型化契約條款」而為之（民法第247條之1規定參照），核
      其目的乃為保護締約地位居於劣勢之契約當事人，從而對
      私法自治予以限縮。惟系爭協議書既非定型化契約，且被
      告相較於原告而言，亦無所謂締約地位顯不相當之情形，
      縱使契約內容或有不公，亦無特別予以保護之必要。是以
      ，被告抗辯：系爭協議書內容顯失公平，應屬無效云云，
      亦不足取。
    (二)被告又抗辯該協議書以其所有，而非屬遺產之鐵皮屋為契
      約內容，亦屬無效乙節，除未盡舉證之責外，亦對法條規
      範有所誤解，蓋：
    1.該鐵皮屋因未辦理保存登記，故無法藉建物登記制度明瞭
      其所有權人為誰，而被告雖提出卷附之鐵皮屋租賃附強制
      執行契約書為據，欲證明其係原始出資之人而有所有權。
      然因租賃契約之出租人本不以具有租賃物之所有權為限，
      故實難僅憑前開租賃附強制執行契約書，遽以認定該鐵皮
      屋之原始出資人即為被告，而屬其所有。況原告亦已提出
      台中縣地方稅務局就該鐵皮屋開立之稅籍證明書為證，其
      上載明鐵皮屋之納稅義務人姓名係被繼承人藍慶堂等情。
      又原告復提出財政部台灣省中區國稅局遺產稅核定通知書
      為佐，該通知書亦將該鐵皮屋列為被繼承人藍慶堂遺產之
      一。準此，系爭鐵皮屋係屬被繼承人藍慶堂所有遺產之一
      部分，亦有可能。因之，被告就上開有利於己之事實，既
      無法提出確切證據以資證明，依舉證責任分配之原則，自
      應受不利之認定，故被告辯稱：該鐵皮屋原係屬其所有云
      云，亦不足採認。
    2.又遺產分割契約雖以分割遺產為目的，然就現行法制言之
      ，並未限定僅能以遺產為契約標的，已如上述。繼承人間
      為期遺產分配之公平與可行，如以遺產以外之其他財產一
      併納入契約約定之中，基於私法自治與契約自由之精神，
      除有違反法律規定者外，應以肯認其效力為原則，據此，
      縱認該鐵皮屋確為被告所有，亦無礙於系爭協議書之效力
      。故被告執此辯解，亦有所誤解。
    (三)綜上，系爭協議書約定之內容，既未違反任何強制或禁止
      規定，復無其他無效之事由，是該協議書之約定自屬有效
      成立，則被告上開所辯，洵屬無據。
  二系爭協議書是否有得撤銷之原因？
    (一)按意思表示之內容有錯誤，或表意人若知其事情即不為意
      思表示者，表意人得將其意思表示撤銷之，但以其錯誤或
      不知事情，非由表意人自己之過失者為限；當事人之資格
      或物之性質，若交易上認為重要者，其錯誤，視為意思表
      示內容之錯誤，民法第88條定有明文。據此，當事人如欲
      以錯誤為由撤銷意思表示，自須以其自身並無過失者為限
      ，始得撤銷之。
    (二)被告雖又以該鐵皮屋為其所有而非屬遺產，惟因地政士林
      崑鐘傳遞錯誤訊息，致伊誤信鐵皮屋係屬遺產，並誤認鐵
      皮屋之占地面積等為由，抗辯協議書有得撤銷之事由云云
      。然查：
    1.林崑鐘是否確曾傳遞與事實不符之訊息予被告，致其陷於
      錯誤而為意思表示乙節，被告並未提出任何具體證據佐證
      ，且被告就所稱該鐵皮屋為其所有乙事，亦未能舉證以實
      其說，業如前述，則林崑鐘縱有告知被告上情，在客觀上
      而言，亦尚難遽認有何與事實不符之情事，自不得據此推
      認被告主觀上已陷於錯誤。
    2.再者，如該鐵皮屋確為被告原始出資興建而為其所有，則
      當林崑鐘告以該鐵皮屋為遺產之一部時，揆諸一般經驗法
      則，被告豈有不知之理？衡情被告當時即應察覺有誤並及
      時反映，當不致有陷於錯誤之情事發生。則被告辯稱：其
      於簽訂系爭協議書之際，尚未確知鐵皮屋所有權之歸屬，
      從而誤信林崑鐘所言，並因此錯認鐵皮屋為被繼承人藍慶
      堂所有云云，顯與常情相悖，要難採信。退而言之，縱認
      被告確有陷於錯誤之情形，亦難諉稱其不知情事或陷於錯
      誤，並非由其己身之過失所致，則揆諸上開民法所定得撤
      銷之要件說明，被告自亦不得以錯誤為由，據以撤銷系爭
      協議書之約定。
    3.被告復辯稱：林崑鐘告以鐵皮屋佔152地號土地約60坪，
      實則依被告自行申請丈量之結果，僅佔2、3坪（如依台中
      縣豐原地政事務所98年8月13日之複丈成果，亦僅佔約5坪
      ）云云。惟查：
    系爭協議書第5條約定略以：原告藍賢得、己○○、丁○○願以分得第152地號土地內西北角現存鐵皮屋乙幢之基
      地面積約60坪（以滴水為界分割，詳細面積以地政機關複
      丈結果為準）及同段第152-2地號土地之所有權，與被告
      換得被告所有第152-7地號同等面積之土地所有權等情。
      是依系爭協議書所載，60坪占地面積本僅為預估之數，且
      兩造並已約明實際面積仍有待地政機關複測丈量之，故縱
      經丈量之後面積與預估之數有所差距，亦尚難謂被告就此
      有何陷於錯誤之情事。
    再者，推究兩造系爭協議書第5條約定旨意，無非係因鐵
      皮屋依約既歸被告所有，就鐵皮屋坐落於第152地號土地
      部分之所有權，亦一併歸由被告取得，使鐵皮屋得有合法
      坐落權源，避免日後可能發生之土地糾葛。而依台中縣豐
      原地政事務所98年10月1日所為之鑑測，不論如附圖三所
      示之甲案抑或如附圖二所示之乙案，被告所能分得第152
      地號土地之面積，皆為198平方公尺（即約60坪），況被
      告所分得該鐵皮屋，雖未全部坐落於第152地號土地上，
      然依如附圖一所示，該鐵皮屋所分別坐落之第152、152-1
      、第152-7等地號土地，均屬被告所有，此有該土地登記
      簿謄本可參，自亦無悖前開兩造約定之意旨。是以，不論
      鐵皮屋之占地面積究為3坪、5坪抑或60坪，核與被告當時
      簽立系爭協書之本意，應尚無扞格。則被告以丈量面積與
      林崑鐘所傳述者有異為由，抗辯其係陷於錯誤而為意思表
      示云云，應不足為憑。
    又被告雖另以該鐵皮屋占地坪數多寡，致影響其拆除意願
      及遺產稅之估計為由，辯稱：陷於錯誤而為意思表示云云
      ，然觀被告迄未說明其若於簽訂系爭協議書之初，如知鐵
      皮屋僅占用第152地號土地約3坪，則必定不為遺產分割協
      議意思表示之理由何在。申言之，被告自林崑鐘所得之訊
      息，縱與實際有所出入，不論是否影響被告拆屋意願或對
      遺產稅額估計之多寡，如被告未能舉證「若知其情事即不
      為意思表示」乙節，自仍與民法第88條所定得撤銷之要件
      未合，而不得據為撤銷系爭協議書之事由。
    再被告既自陳具有該鐵皮屋之所有權，且長年將之出租予
      第三人，藉此使用收益等語，則被告對該鐵皮屋在第152
      地號土地之占用面積為何，縱非知之甚詳，其事前亦可輕
      易查知；且被告如認鐵皮屋之占地面積，事涉己身權義至
      鉅，則於簽訂系爭協議書之際，自應先行予以確認，然其
      卻捨此不為，猶於簽訂系爭協議書後，始以自行申請丈量
      及台中縣豐原地政事務所丈量而得之占地面積與協議書不
      符為由，抗辯陷於錯誤，就此觀之，被告縱有陷於錯誤之
      情形，亦難辭其過失之責，依法亦不得據此撤銷所為之意
      思表示。
    (三)綜上所述，被告抗辯：系爭協議書有錯誤得撤銷之事由云
      云，亦均無足採。
  三系爭協議書既非無效，復無得撤銷之事由，其效力即應受肯
    認，締約兩造皆應受其拘束。是依系爭協議書之約定，兩造
    應為如下之履約行為以分割遺產：
    (一)關於兩造所簽立之系爭協議書，及其後依該協議書所製作
      之遺產分割方案圖，業經本院於98年6月4日囑託台中縣豐
      原地政事務所派員會同兩造至現場履勘測量，並製有勘驗
      筆錄及由該地政機關繪製如附圖一、二、三所示之測量成
      果圖在卷可憑。則兩造已無爭執之部分，遺產即應為如下
      分配，被告並應依約履行。此部分包含（即如主文第一、
      二、五、六、七、九項所示）：
    1.如附圖二所示152-d部分（面積427平方公尺）之土地所有
      權，應歸原告丁○○所有。
    2.如附圖二所示152-c部分（面積1800平方公尺）之土地所
      有權，應歸原告庚○○所有。
    3.坐落第152之2地號土地（面積1164平方公尺）之所有權，
      應歸被告所有。
    4.未辦保存登記如附圖一所示編號Ａ、Ｂ、Ｃ、Ｄ部分之三
      合院（面積分別為108、123、112、341平方公尺，目前門
      牌號碼：台中縣神岡鄉○○路30巷8號。稅籍編號0000000
      0000）及編號Ｆ之鐵皮屋（面積386平方公尺，目前無門
      牌。稅籍編號：00000000000 ），應歸被告所有。
    5.被繼承人藍慶堂所遺現金遺產700萬元（含存款部分437萬
      9202元），應全部歸原告丙○○所有。
    6.被告應將其所有坐落第152-7地號土地內如附圖二所示152
      -7a部分（面積1362平方公尺）之土地所有權移轉登記予
      原告己○○。
    (二)關於第152地號土地，被告所應分得之部分，應否包含水
      井（即究應採擇如附圖二所示乙案、抑或如附圖三所示甲
      案之分割方案圖）？
    1.按解釋契約，固須探求當事人立約時之真意，不能拘泥於
      契約之文字，但契約文字業已表示當事人真意，無須別事
      探求者，即不得反捨契約文字而更為曲解（參最高法院17
      年上字第1118號判例意旨）。
    2.被告雖抗辯：其所能分得第152地號土地部分，如不包含
      水井，將致其分得土地呈多角形狀，不利將來利用，故而
      不願同意此一分割方式云云。然查，依系爭協議書第8條
      前段約定：「現存於丁方（即原告己○○）分得土地上之
      水井（水井所有權歸丁方所有）……應無條件（無償）供
      全體繼承人即其依法承受之人繼續使用，不得異議。」等
      語，則依該條約定之文義字面觀之，有關水井及水井所坐
      落之土地所有權，均應歸屬原告己○○所有，並無任何不
      明確或存有疑義之處，故兩造就此之真意，顯業已明確，
      而無須別為探求，被告亦應受其拘束，則被告徒以如依該
      協議內容劃分，將使其分得之土地呈多角形狀且不利使用
      為由，反對原告依系爭協議書約定所提出之如附圖二所示
      乙案之分割方案云云，實屬無據。
    3.據此，原告己○○與被告間關於第152地號土地之分配，
      應採如附圖二所示乙案之分割方式如下（即如主文第三、
      四項所示）：
    如附圖二所示152-b部分（面積2438平方公尺）之土地所
      有權，應歸原告己○○所有。
    如附圖二所示乙案152-e部分之土地（面積198平方公尺）
      所有權，應歸被告所有。
    (三)關於被告抗辯台中縣豐原地政事務所未依該協議書第5條約
      定以滴水線為界來測量分割乙節：
    1.查系爭協議書第5條固約定：「乙丁戊方願以分得坐落台中
      縣神岡鄉○○○段第152地號土地內西北角現存鋼架造廠房
      乙幢之基地面積約60坪【以滴水為界分割，詳細面積以地
      政機關複丈結果為準】……。」等語。然經本院委請台中
      縣豐原地政事務所派員並會同兩造至現場鑑測時，被告對
      台中縣豐原地政事務所之丈量方式並無意見（見當日勘驗
      測量筆錄）；且迄至本件於98年10月1日行補充鑑測，其間
      被告不無表達上開意見之機會，卻猶不為表示，而後始執
      此陳詞，已有可議之處。
    2.又依如附圖一所示，該鐵皮屋占用第152地號面積雖僅17平
      方公尺，然如上述，原告所能分得之152-e部分土地面積計
      198平方公尺，範圍已涵該鐵皮屋所坐落於第152地號土地
      部分，已足使其上鐵皮屋有合法坐落權源無虞。故縱台中
      縣豐原地政事務所有未依該鐵皮屋之滴水線予以鑑測之情
      事，亦尚與鑑測丈量結果不生影響，且被告依系爭協議書
      所能分得之部分土地，亦無短缺，自顯無害被告之權益。
    3.綜上，被告就此所為抗辯，亦非可採。則被告所能分得第
      152地號之部分土地，自仍應為如附圖二所示乙案152-e部
      分之位置無訛。
    (四)關於遺產稅之分擔部分：
    1.按無法律上之原因而受利益，致他人受損害者，應返還其
      利益；雖有法律上之原因，而其後已不存在者，亦同。民
      法第179條定有明文。
    2.依系爭協議書第4條前段約定：「因遺產內坐落台中縣神岡
      鄉○○○段152地號土地西北角現存鋼架造廠房乙幢（即鐵
      皮屋）……無法主張農地作農業使用得免計入遺產總額致
      需繳交遺產稅額約新台幣128萬元正，該項稅額約定由甲方
     （即原告丙○○）及丙方（即被告）均分負擔。」等語，
      可知兩造針對遺產稅之分擔，已有明白約定。又兩造繼承
      遺產所須繳交之遺產稅，由原先預估之128萬元降至75萬39
      40元，乃因遺產中之152-2地號土地嗣經認定為農業用地
      ，財政部台灣省中區國稅局遂於本件遺產稅核定通知書中
      備註「農地扣除且列管」，而未將之計入遺產總額，此為
      兩造所不爭執。惟縱使遺產稅額較原先預估為低，要與上
      開兩造遺產稅之分擔約定不生影響，是被告依約仍須分擔
      之遺產稅額75萬3940元之2分之1即37萬6970元。
    3.又前開被告應負擔之遺產稅額，已由原告丙○○先行一併
      繳納，有財政部台灣省中區國稅局97年度遺產稅繳款書收
      據在卷可稽，且為被告所不爭執。是被告未依約繳納應負
      擔之遺產稅額，已因原告丙○○代為繳納致受有無須支出
      此筆款項之利益，且其受有利益欠缺法律上之原因，並致
      原告丙○○受有損害，揆諸前開之規定，被告自應依不當
      得利之規定，返還原告丙○○37萬6970元，及自起訴狀繕
      本送達被告翌日即98年3月28日起至清償日止，按年息百分
      之5計算之利息。
    (五)關於被告應否留設如附圖二所示152-1（A）及152-7（B）
      部分土地供原告等通行：
    1.依系爭協議書第8條前段約定：「……現存於神岡鄉○○○
      段152、152-1、152-7、44地號之現有既成道路應無條件（
      無償）供全體繼承人及其依法承受之人繼續使用，各不得
      異議。」等語，可知兩造約定供通行之處，應僅限於「既
      成道路」部分。此既經當事人於協議書中表示明確，自無
      須別為探求，揆諸前揭最高法院17年上字第1118號判例意
      旨說明，本院自不得捨契約文字而更為曲解。
    2.查如附圖二所示152-1（A）部分乃既成道路，業經本院至
      現場勘驗屬實，且為兩造所不爭執。而此部分既成道路之
      土地所有權雖屬被告所有，已如前述，惟依系爭協議書第8
      條之約定，被告仍應留供原告無償使用，是原告就此部分
      之主張，應為可採。
    3.至如附圖二所示152-7(B)部分，並非既成道路，亦經本院
      到場勘驗無訛，並為兩造所不爭執。而原告就此雖主張因
      鐵皮屋阻隔，導致152-7a土地無法與現有之既成道路連接
      ，如探求當事人之真意解釋意思表示，被告自仍應在第152
      -7地號土地內留設如附圖二所示152-7（B）部分土地供與
      現有既成道路連通云云。然依系爭協議書第8條所載，被告
      所有此部分土地，並非兩造約定供通行之標的，此已於系
      爭協議書中約定明確，是被告自無留供原告使用通行之義
      務，故原告就此部分之主張，即屬無據。
肆、綜上所述，原告請求被告履行契約分割遺產，由原告丙○○
    取得現金遺產700萬元，原告丁○○、庚○○、己○○及被
    告分別取得如附圖二所示之152-d、152-c、152-b、乙案152
    -e部分之土地所有權，被告並取得第152-2地號土地及未辦
    保存登記之三合院與鐵皮屋之所有權，惟須將如附圖二所示
    152-7a部分之土地所有權移轉登記予原告己○○，並給付原
    告丙○○37萬6970元，及自起訴狀繕本送達翌日即98年3月2
    8日起至清償日止，按年息百分之5計算之利息，並將如附圖
    一所示152-1（A）部分之既成巷道留供原告通行，均有理由
    ，應予准許；至原告其餘請求被告應將如附圖一所示152-7
    （B ）部分土地亦留供原告通行之請求，則無理由，應予駁
    回。又原告依不當得利法律關係請求被告給付37萬6970元及
    法定遲延利息，既經准許，則原告另依無因管理法律關係為
    相同之請求部分，自無庸再為審酌，附此敘明。
伍、本件事證已臻明確，兩造其餘攻擊防禦方法，均與本案判決
    結果不生影響，爰不一一贅述，併此敘明。
陸、據上論結，本件原告之訴為一部有理由，一部無理由，依民
    事訴訟法第79條、第85條第1項前段判決如主文。
中    華    民    國    98    年    11    月    30    日
                  民事第四庭法官  黃  文  進
正本係照原本作成。
如對本判決上訴，須於判決送達後20日內向本院提出上訴狀。
中    華    民    國    98    年    11    月    30    日
                          書記官


司法院資訊處製作；財團法人民間司法改革基金會備份。
